【裁判字號】    97,上,18
【裁判日期】    980710
【裁判案由】    給付報酬
【裁判全文】
臺灣高等法院花蓮分院民事判決            97年度上字第18號
上  訴  人  臺東縣消防局
法定代理人  甲○○
訴訟代理人  吳漢成律師
被上訴人    蔡達寬即蔡達寬建築師事務所
訴訟代理人  徐松龍律師
上列當事人間請求給付報酬事件，上訴人對於中華民國97年3月
27日臺灣臺東地方法院95年度訴字第192號第一審判決提起上訴
，本院於98年6月23日言詞辯論終結，判決如下：
    主  文
原判決關於命上訴人給付超過新台幣肆拾壹萬壹仟參佰柒拾肆元
及自96年11月9日起至清償日止之利息及該部分假執行暨訴訟費
用之宣告均廢棄。
上開廢棄部分，被上訴人在第一審之訴及其假執行之聲請均駁回
。
其餘上訴駁回。
第一、二審訴訟費用由上訴人負擔八分之一，餘由被上訴人負擔
。
    事  實
一、上訴人方面：
（一）聲明：(一)原判決廢棄。
            (二)被上訴人在第一審之訴及假執行之聲請均駁回。
            (三)如受不利益之判決，願供擔保免為假執行。
（二）陳述及證據：除與原審判決記載相同者，予以引用外，並
      補稱：
  １、本件兩造委託興建之台東縣消防局局本部新建工程案（下
      稱系爭工程）之設計監造契約（下稱系爭契約），工程部
      分預定完工日期為民國94年3月8日，系爭工程之承造商信
      福營造有限公司（以下簡稱信福公司）並非「延展工期」
      ，而係「逾期完工」，依上訴人與信福公司間之承攬契約
      ，上訴人將對信福公司為逾期罰款之處罰，故非經協商後
      由信福公司為「延展工期」，被上訴人起訴主張之請求，
      與事實不符。
  ２、兩造系爭契約第5條第5項固約定「施工期間因非可歸責乙
      方之事由，致需延展工期，而所需增加之服務費用，由雙
      方議定之。」惟此項約定，係指上訴人於開工後，因為單
      位特殊需求，雖建築師之原設計監造均無誤，上訴人另外
      要求「變更、追加設計」而變更追加設計之非可歸責於建
      築師事由需「延展工期」，始有請求增加之服務費用可言
      ，此亦可由系爭契約在同條第6項約定為「甲方應給付額
      外服務費之變更設計範圍」即明，從而被上訴人依系爭契
      約第5條第5項之規定請求額外增加之報酬，顯係對此條規
      定之誤解，自非可採。本件被上訴人原來之設計監造並無
      變更、追加，故並無理由要求「增加報酬」。
  ３、至被上訴人另稱上訴人未依契約第5條第1項規定，片面要
      求被上訴人提供具有符合品質管理訓練資格之監工人員，
      致被上訴人無端增加聘任具有品質管理訓練資格之監工人
      員之支出而請求之報酬並無理由，蓋：
    (1)依此款約定，固稱乙方「應派二名分別具有營建、電力工
      程科系畢業學歷之專任工程人員」，但其條文之下，尚且
      約定「經甲方同意後，長駐工地辦理監造工作，監督承造
      人依照細部設計圖說施工」「其人員基本資料應送甲方核
      定後由甲方填報工程會資訊網路備查」，故依上開約定，
      被上訴人提出之監工人員，是否適格，審核權在上訴人，
      且「應送上訴人核定後由甲方填報工程會資訊網路備查」
      ，如僅提出「具有營建、電力工程科系畢業學歷之專任工
      程人員」，而未能經上訴人核定，或經上訴人核定後填報
      工程會資訊網路不被接受，則可認被上訴人未能依此款聘
      任專任監工人員，此乃上開合約約定之全文，非可斷章取
      義。
    (2)本件係因被上訴人原提出之人員不符公共工程委員會（以
      下簡稱工程會）審核之條件，無法「登錄於工程會資訊網
      路備查」，故如未能提出具有品質管理訓練資格之監工人
      員致未能登錄在工程會網路，可視為被上訴人未依合約履
      約，被上訴人自需聘任符合工程會條件、足以登錄之專任
      監工，此既於合約已明定，更為受任人受有報酬應盡「善
      良管理人之注意義務」所應為之行為，並非額外增加之支
      出。
    (3)且當時招標文件上載明，被上訴人並未對此表示意見，登
      錄後亦未表示意見，登錄時發現不一致，經上訴人要求，
      被上訴人方表示是人員調整，並未主張契約無此約定，故
      嗣後要求此部分費用，自屬無據。
    (4)故依契約第2條第5項第1款規定，上訴人要求監造之建築
      師即被上訴人須提供2名分別具有營造、電力工程科系畢
      業學歷且經同意並核定後填報工程會資訊網路備查之專任
      工程人員，被上訴人在簽約前及當時既未拒絕，亦未曾在
      投標前依政府採購法第41條規定，對此約定認有異議或疑
      義以書面向上訴人提出請求釋疑，直至上訴人發現其派在
      現場之人員資格不符要求補正時，才針對此向上訴人提出
      意見，顯屬無據。
  ４、系爭工程延宕另一說法為「進度落後」，按上訴人與承包
      商之工程合約規定，有關進度落後之處置均有一定程序，
      上訴人亦依合約規定要求承包商信福公司趕工，至於承包
      商進度落後是否到達解約程度，上訴人需綜合考量若解約
      ，則雙方回復原狀必須另行發包，恐無承包商願意接續而
      無人投標，結果造成已興建工程形同報廢之浪費公帑情形
      ，故除參酌建築師提出之專業意見外，仍需建立在「符合
      契約規定之解約要件」前提予以綜合判斷，在上訴人以書
      面要求承包商加速完工之要求後，承包商自93年7月至95
      年6月間數次提出趕工計畫，建築師即被上訴人均表示同
      意，而有關承包商工程進度落後情形，均是上訴人發現主
      動召集工務會議追蹤辦理情形，被上訴人未曾主動請求或
      通知召開工務會議，對於進度掌控，被上訴人過於被動，
      完全未盡監造人之職責。關於被上訴人主張曾建議上訴人
      解除系爭工程契約，上訴人並未接受建議之理由分敘如下
      ：
    (1)被上訴人雖曾於94年3月9日以 (94)寬工字第940309003號
      函建議解約，此乃因依合約規定承造廠商信福公司應於94
      年3月7日完工，自94年3月8日起計罰逾期違約金，信福公
      司至合約工期屆滿，進度僅28%，尚有72%未完成，被上訴
      人乃以信福公司延誤履約情節重大 (工程契約第21條情形
      )為由，評估向信福營造提解約。上訴人則認承包商當時
      正在施作3樓樑板混凝土澆置作業，雖工程進度落，但已
      非最佳終止契約時機，因承包商已完成3樓結構體及水
      電配管作業，若解除契約重新招標，因工程「介面」及「
      保固」問題不易釐清，恐降低廠商參與投標意願，將不利
      整體興建計畫之執行；系爭工程係在93年完成發包約，
      若解約結算作業，受物價波動因素影響 (如鋼筋價格上漲
      ) ，剩餘可供重新發包之金額恐難以完成發包，屆時則必
      須以「追加工程預算」方式始能決標，增加公帑浪費；
      被上訴人上開評估如解除契約再重新招標，需3至4個月時
      程，加上未施作部分至少需5個月以上時間完成施工安裝
      ，屆時上訴人編列之預算2,500萬元辦理「局本部周邊及
      內部設施工程」及內政部消防署補助建置災害應變中心之
      預算，將無法按原訂計畫執行。綜上，上訴人認為應「嚴
      加督促」監造單位及承包商依監造計畫與品管計畫全力趕
      工，並於每月估驗計價中預先保留逾期違約金，以避免竣
      工結算時已無款項可供扣罰，以此方式讓承包商趕工完成
      ，而承包商信福公司亦同意在每月估驗款中預先保留逾期
      違約金而繼續施工。
    (2)被上訴人再於95年8月10日 (95)寬工字第950810006號函
      表示信福公司工程履約重大延遲，建議上訴人函文承包商
      辦理契約終止解除事宜。此乃因承包商信福公司向公程會
      提出「延展工期履約爭議調解」，雖承諾於95年3月31日
      前完工，惟截至95年8月7日又逾期270天所致，上訴人遂
      於95年8月30日以消行字第0950005532號函請建築師詳提
      評估分析，被上訴人乃於95年9月8日 (95)寬工字第95090
      8001號函提送「廠商履約延遲處理原則評估報告」。承包
      商信福公司亦於95年9月11日信福消防第9500144-108號函
      表示工程進度95%以上正傾力趕工，有充分履約誠意。上
      訴人遂於95年10月9日簽案說明分析仍請承商全力施作，
      並依規定計罰逾期違約金，因迄95年10月9日簽呈前4天
      之95年10月5日監工日報表所示累計工程已完成95.72%，
      承包商既表明尚有履約意願，以完成本工程為目標；當
      未完成進度為4.28%，按工程總價計算僅4,066,363元，如
      就地決算，則全部工程完工日期更加延後，且未完成各項
      項目繁多且金額不大，如重新辦理發包公開招標，其他廠
      商承攬意願不大，如造成一再流標，而將使完工日期無法
      預計；就地決算後直至重新發包，因本工程未完成使用
      執照申請作業，消防、水電、機電均無法使用情形下，標
      的物保管更加困難；工程保固部分，如在發包時要求後
      續履約廠商概括承受之前承商所施作部分，將產生疑義且
      影響承攬意願等，故上訴人考量整體完工在即之各項原因
      ，在承包商願意按上訴人之要求預扣逾期違約金前提下，
      未予解約。
    (3)且上訴人未接受建築師解約建議後，仍有後續之措施作為
      ：在承包商持續施工時，上訴人均按契約規定計罰逾期違
      約金，最高曾罰至新台幣19,001,699元，同時因承包商履
      約延遲、情節重大，依政府採購法之規定將承包商送請公
      程會刊登政府採購公報停權1年。
  ５、況承包商信福公司提出經公程會調解成立延展工期之理由
      ，其中實有被上訴人不可免責之情形，分敘如下：
    (1)按系爭契約第2條規定「辦理範圍為局本部、第一大隊暨
      臺東分隊新建工程整體規畫、設計、監造、驗收等有關事
      宜…」。被上訴人承攬本案已明自系爭工程非按日或按工
      計酬，而是整體工程規畫、設計、監造、驗收之承攬行為
      ，所以上訴人才會在編列預算時以「一式」來表示設計監
      造費用，工程施工逾期為承攬案件之風險，被上訴人於承
      攬時應已考量評估過。
    (2)系爭工程承造廠商計提出2次有關工期展延之履約爭議調
      解為：
      於95年1月6日第一次調解成立准予延展工期246天，分
        別為：
        ａ、承造廠商申報開工日為92年2月26日、縣政府主管
            機關核定開工日為92年4月29日，工期60天。
        ｂ、工程施工期間颱風天候因素37天。
        ｃ、工程混凝土鑽心抗壓試驗結果與設計規範不符，辦
            理鑑定56天。
        ｄ、工程Ａ、Ｂ棟伸縮縫距離小於設計規範，辦理鑑定
            93天。
      96年5月16日第2次調解成立准予延展工期215天，分別
        為：
        ａ、緊急發電機因非原核定製造廠致無法廠驗29日。
        ｂ、401臺東卑南大地震造成工地受損15日。
        ｃ、人造牆輕質牆隔間未編列1：3水泥粉光60天。
        ｄ、追加1：3水泥粉光及排水明溝輕型鋼護角30天。
        ｅ、大門出入口車道改變57天。
        ｆ、颱風24日。
    (3)綜上各項承包商信福公司提出經調解成立延展工期之理由
      ，其中有關─
      「部分混凝土鑽心抗壓試驗未符合契約規範」致需辦理
        鑑定部分，依卷附系爭設計監造契約書第2條第5項第3
        款規定「工程施工期間，乙方對於建築材料之規格、數
        量、品質、施工方法、建築物各部分施作之尺寸及位置
        ，建築物設備性能及品質等，是否符合本案設計圖說…
        均應確實負責監督…」，同項第15款規定「校驗承包商
        之放樣及測量」，同項第16款規定「監造及查驗建築材
        料之規格、數量是否符合規定，並測試施工品質」，系
        爭工程在被上訴人監造下，產生部分混凝土鑽心抗壓試
        驗未符合契約規範之事實，被上訴人顯未依前述契約書
        規定執行監造職責，故自不能免責。
      另「Ａ、Ｂ棟伸縮縫未符被上訴人設計」部分，系爭Ａ
        、Ｂ棟伸縮縫自1樓起即未符被上訴人設計，被上訴人
        為工程監造單位，未能在第一時間糾正施工廠商錯誤，
        反讓廠商持續施作未符契約及設計之產品，此施工瑕疵
        雖最終經鑑定為合格，但因不符被上訴人設計規範，致
        需辦理鑑定所致工程延宕亦為不爭之事實，上訴人尚未
        追究被上訴人未善盡監造職責，被上訴人竟要求上訴人
        給付工程逾期之額外報酬，並無理由。
      又人造牆輕質牆隔間未編列1:3水泥粉光及追加1:3水泥
        粉光及排水明溝輕型鋼護角，係被上訴人設計疏失，致
        影響工期，被上訴人自不得因工期延展而請求額外報酬
        。
    (4)按「建築物由監造人負責監造，其施工不合規定或肇致起
      造人蒙受損失時，賠償責任，依左列規定…」建築法第60
      條定有明文。上訴人對上開設計監造之疏失，造成上訴人
      之損害，尚未追究被上訴人未善監造職責，被上訴人除已
      依契約規定領得3,631,838元之契約價金外，竟要求上訴
      人給付工程逾期期間之額外報酬，顯無理由。
  ６、原審判決同意被上訴人所需增加之費用部分，僅以逾期日
      數比例計算，並未就工期逾期期間所增加之費用提詳細計
      算，而被上訴人於系爭工程逾期期間，所增加之費用，被
      上訴人並未詳細提列並舉證證明，因被上訴人所經營位於
      臺北市之建築師事務所，其承攬案件並非僅有系爭工程，
      實際上系爭工程之監造工作，乃被上訴人指派2名人員於
      工地執行，遇有重要事項時才由臺北指派人員至臺東，如
      真有費用增加情形，應僅能計算上開相關費用，並由被上
      訴人具體提出明細如人員薪資或機票紀錄等，被上訴人之
      事務所並不會因派駐之2人而停擺。
  ７、本案為承攬案件（依系爭契約第2條之規定），被上訴人
      承攬本案時明知非按日或按工計酬，而是整體工程之規畫
      、設計、監造、驗收之承攬行為，方在編列預算時以「一
      式」表示設計監造費用，則依民法第490條之規定，當初
      辦理設計監造公開招標時，被上訴人已將可能之利潤及風
      險評估後認可行方參與競標，故現即令遭受損失，亦為被
      上訴人應承受之風險，況上訴人再三強調，工程由被上訴
      人負責監造，承包商在被上訴人監造下產生不符被上訴人
      設計規範情形，致需辦理鑑定肇致逾期，被上訴人主張非
      可歸責於伊並無理由。又被上訴人支出費用是否屬民法第
      546條第1項規定之必要費用、同條第3項所受損害或系爭
      契約第5條第5項約定非因可歸責被上訴人之事由所致？，
      被上訴人並未舉證證明，則依民法第546條第1、3項之規
      定，上訴人認被上訴人據此求償之主張為無理由。
  ８、綜上所述，被上訴人乃系爭工程設計監造之承攬廠商，負
      有監造工程施作之責，工程逾期原因已如前所述，負責監
      造之被上訴人不能完全免責，則被上訴人以工程逾期為由
      要求支付額外之報酬，實無理由，以相反之立場觀之，若
      工程提早完工，被上訴人是否應將提早完工部分按比例退
      還服務費？實則工程提早完工仍以「一式」請領契約價金
      ，故原判決准予被上訴人所提給付報酬之請求，認事用法
      俱有未合，本件被上訴人之訴並無理由。
二、被上訴人方面：
（一）聲明：駁回上訴。
（二）陳述：除與原判決記載相同者，茲予引用外，補稱：
  １、本件首需究明被上訴人應負契約規定之監造期間。營建工
      程之金額多寡，依通常經驗與施工期間之長短恆成正比關
      係，營建工程所需金額越大，其工程規模相對越大，所需
      施工期亦越長，是關於建築師之監造服務報酬，通常以該
      工程之工程款總金額之一定比例為計價方式，民間工程係
      如此，公共工程部分更以法令予以明文化，參諸行政院公
      共工程委員會制頒之「機關委託技術服務廠商評選及計費
      辦法」即明，然兩造間之委託契約第5條第1項明定「乙方
      辦理本工程設計與監造服務之費用，係依政府採購法中之
      機關委託服務廠商評選及計費辦法辦理」；同條第2項規
      定「本案工程設計及監造服務費用採建造費用百分比法第
      一類計費；…」可見，本件監造服務報酬係以建造費用一
      定百分比為計價依據，是被上訴人對本件委託契約所定監
      造服務期間，依建造費用之金額核計，有其合理期待提供
      監造服務期間，從而此一監造期間，通常以業主與施工廠
      商間工程合約所定之施工期間為據，即自施工廠商依工程
      合約所定之施工期間 (至完工日止)，即為建築師應提供
      之監造服務期間。次應究明者係施工廠商逾期完工，有無
      增加監造服務成本，本件委託契約第2條第5項就委託監造
      服務規定鉅細糜遺，共計有32項目，其中與施工廠商逾期
      完工而增加監造服務成本者，應屬上開契約第1款所定之
      派2名專任工程人員長駐工地辦理監造工作，上訴人經由
      委託契約要求被上訴人派駐專任工程人員，是施工期間之
      長短與被上訴人應支付駐守之專任工程人員之薪資期間息
      息相關，故施工廠商逾期完工期間越長，相對應支付監造
      專任工程人員之薪資期間亦隨之增加，足見施工廠商逾期
      完工，確會增加監造服務成本。徵諸本件委託契約第5條
      第5項規定「施工期間因非可歸責乙方之事由，致需延展
      工期而所需增加之服務費用，由雙方議定之。」，由此可
      見，上訴人所設計之本件委託契約，對施工廠商逾期完工
      而會增加監造服務費用乙情，於規畫該委託契約時即已預
      見，益見施工廠商逾期完工會增加監造服務費用要屬不爭
      。被上訴人應提供監造服務期間，始自施工廠商依約開工
      日起，至工程完工後，迄驗收合格辦理工程結算完成後為
      止。然本件工程合約所定完工日即94年3月8日以前，而實
      際完工日96年1月25日以後進入協助驗收階段，均屬被上
      訴人依委託契約得以預見應提供監造服務之期間，即被上
      訴人依委託契約足以預見並承擔之服務成本。再依建築師
      法規定建築師之監造範圍，依法僅限於文件查核及建築法
      第56條規定會同必要勘驗部分。系爭委託契約經由契約要
      求明定被上訴人需派請2名專任工程人員長駐工地辦理系
      爭委託契約第2條第5項所定之監造工作，因而增加被上訴
      人監造服務成本，職此，系爭工程逾期完工之期日既非系
      爭委託契約訂約時所得預見，逾工完工期間即係增加監造
      服務之期間，自係增加被上訴人支付派駐專任工程人員之
      薪資。且依工程會制頒「幾關委託技術服務廠商評選及計
      費辦法」第19條第1項規定：第17條服務費用有下列情形
      之一者，得予另加，但以不可歸責於廠商之事由者為限。
      …二、超出契約規定施工期限所需增加之監造及相關費用
      。…益見法令對超出施工期限，當會增加監造服務及其費
      用，亦有預見。故被上訴人請求上訴人與施工廠商間工程
      合約所完工日起至實際完工日止之增加系爭監造服務費，
      洵屬有據。
  ２、依系爭契約第2條第5項第1款之約定，上訴人並無提供具
      有符合品質管理訓練資格之監工人員之義務，再參諸原審
      所提工程會之函釋，顯示系爭契約既未明文要求，被上訴
      人即無派任具品管證照資格之監工人員之義務。況監造人
      員登錄於工程會資訊網路之作業，係採「備查制」，即監
      造人員經登錄系統後，即納入管制，非採須先經主管機關
      審查合格後始得登錄於網際網路之「審查制」，是本件監
      造人員之登錄作業要無上訴人所辯稱「被上訴人提出之人
      員不符公共工程委員會審核之條件，根本無法登錄於工程
      會資訊網路備查」之情形。況登錄工程會資訊網路之作業
      ，品管人員與監造人員係分別登錄，自無如上訴人所言被
      上訴人提出之監造人員因不具品管人員之資格而不被工程
      會網路接受之情形，此由工程會頒布公共工程品管 (監工
      ) 人員網際網路登錄操作說明觀之即明，上訴人刻意曲解
      法令與契約規定，憑空虛捏與實際登錄制度不符之情形，
      不足憑採。又系爭工程負責監造責任之人為建築師，其已
      具備資格，縱使要提供符合工程會要求之人員，在契約中
      即應約定，且依上訴人所述，係應由施工單位提供符合資
      格之人，並非由監造單位即被上訴人提供符合資格之人，
      此於營造業法中亦係規定營造業要備置符合資格之技師，
      並非由監造單位提供。本件信福公司履約逾期之期間，被
      上訴人仍應進行監造工作，亦仍須持續派任符合品管資格
      之監工人員駐場監造，是於信福公司履約逾期期間，被上
      訴人持續增加此項支出，故被上訴人訴請給付增加聘用具
      有品管資格人員之費用自94年3月8日翌日起至96年1月25
      日實際完工日止，自有理由。
  ３、有關上訴人提及本案招標文件及要求被上訴人提供品管工
      程師證照人員登錄之事，依招標文件及契約書第5條第1款
      規定之內容，並無要求提供具品管工程師證照之專任工程
      人員，惟上訴人擬辦理工程會之登錄，要求被上訴人需提
      供經其同意之具該證照人員，經多次口頭溝通未果，被上
      訴人為使工程得順利進行，暫依上訴人要求提供符該資格
      之監工人員。有關上開條文被上訴人保留爭執，亦函請工
      程會予釋疑，業經工程會94年10月27日 (工程管字第0940
      0371080號)函文說明「貴局未依上開品管要點第11點規定
      ，於招標文件訂定監造單位應置符合品質管理訓練資格之
      監工人員等內容，請檢討改進並將結果函復」顯見工程會
      亦認定上訴人有行政疏失，片面曲解條文之實，因本案已
      進入履約階段，並建議上訴人應與被上訴人協議。被上訴
      人提供具品管證照之專任工程人員確屬契約範疇外上訴人
      之額外要求，據此為維被上訴人應有權益，多次函文上訴
      人申請該項費用並要求召開協商會議，惟上訴人仍堅稱所
      提報具品管證照之人員非「契約外」之要求，在無協議空
      間下被上訴人援引工程會94年10月31日 (工程管字第0940
      0384880號)函文說明三之內容，依採購法第85條之1規定
      向採購申訴審議委員會申請調解，因調解案需雙方合意始
      能完善調解，於上訴人堅持己見且無任何協商情形下，遂
      依調解委員之建議改循訴訟乙途。故被上訴人自91年10月
      30日承攬本案至97年3月3日上訴人同意驗收合格並予結案
      ，遠逾法定完工日期甚鉅，期間被上訴人所投注之心力及
      成本實無法評估，並對上訴人無視事實存在，對被上訴人
      處以「暫停給付服務費」之罰則，造成業務營運之重大壓
      力。
  ４、系爭工程期間，確有系爭契約第5條第5項所載「延展工期
      」之情形。上訴人主張依與信福公司之承攬契約，將對信
      福公司為逾期罰款之處罰，並非經由協商後由信福公司為
      「延展工期」，惟上訴人與承包商信福公司間局本部新建
      工程施工期限原為94年3月8日，嗣上訴人與信福公司於公
      程會進行調解，上訴人同意展延工期至95年3月31日（調
      000 0000號調解成立書），展延達1年以上，是上訴人辯
      稱未與信福公司協商展延工期云云，顯與調解成立書之記
      載不符。又，信福公司依約原應於94年3月8日完工即竣工
      ，為兩造所不爭執，是自94年3月8日之翌日起至實際完工
      日即96年1月5日止，為被上訴人增加監造服務之期間，亦
      即延展工期之期間，洵屬有據。
  ５、按系爭契約第5條第1項：乙方（即被上訴人）辦理本工程
      設計與監造服務之費用，係依據政府採購法中之機關委託
      技術服務廠商評選及計費辦法辦理，又按機關委託技術服
      務廠商評選及計費辦法第19條第1項規定：第17條服務費
      用有下列情形之一者，得予另加之。但以不可歸責於廠商
      之事由者為限。一於設計核准後須變更者。二、超出契約
      規定施工期限所需增加之監造及相關費用。…，足見系爭
      契約第5條第5、6項之規定，係按照主管機關所訂頒之法
      令辦理，從而，依前開辦法及系爭契約之規定，本件既已
      超出契約規定施工期限即94年3月8日達1年9個月以上，上
      訴人請求增加服務費用，自屬有據。況且，不論信福公司
      究係延展工期，抑或逾期完工，對被上訴人言，均符上揭
      計費辦法第19條第1項所定「非可歸責於廠商之事由」及
      「超出契約規定施工期限所需增加之監造及相關費用」之
      要件，要無疑義。
  ６、本件工程延宕而增加被上訴人服務成本部分舉證如下：
    (1)本件委託服務契約其性質係屬勞務之提供，因本件工程延
      宕增加被上訴人服務成本，依政府採購法之「機關委託技
      術服務廠商詳選及計費辦法」第14條之服務成本加公費法
      規定予以計算，總計3,938,823元。
    (2)依計費辦法第14條規定：
      相關費用有直接費用，包括─
        ａ、直接薪資，即相關人直接薪資成本，總計2,391,91
            7元。其中現場監造人員直接薪資計1,350,949元，
            所內從業人員協辦成本計1,040,968元。管理費用
            ，依計費辦法第14條第2項第1款第2目規定之費用
            ，但全部管理費不得超過直接薪資之百分之1百，
            是本案之管理費用以增加直接薪資80%計，又本案
            之管理占被上訴人事務所全部之30%，計得574,060
            元。
        ｂ、其他直接費用，即計費辦法第14條第2項第1款第3
            目規定之費用，是本案計算其他直接費用採約占直
            接薪資15%計，計得358,788元。
      公費─依計費辦法第14條第2項第2款及第3項，本案公
              費採上述直接薪資及管理費用合計金額20%計，
              計得593, 195元。
      營業稅─本案營業稅以執行業務所得扣繳稅額計，即上
                述直接費用及公費合計金額10%計，得391,796
                元。
      故本案依計費辦法第14條規定計算增加之服務成本共計
      3,938,823元。本案因工程延宕而增加被上訴人之服務成
      本，依計費辦法計算，顯已逾被上訴人起訴請求之數額。
  ７、被上訴人就施工廠商延誤工程進度部分，確已克盡監造責
      任。本件工程期間，被上訴人催促施工廠商落實施工計畫
      ，所發函文至少有23次之多，副本均照會上訴人，是上訴
      人對施工廠商嚴重延誤工程進度及其事由，均明悉，被上
      訴人並無怠忽監造之責。被上訴人依監造職責，建請上訴
      人對施工廠商解除契約，亦係秉於監造職責對上訴人提議
      ，依上訴人與施工廠商間之工程契約辦理，至上訴人基於
      何種考量拒絕解除契約，則與被上訴人監造職責無涉。
  ８、對上訴人指被上訴人對於施工廠商延誤工期有不可免責情
      形之辯駁如下：
    (1)首需釐清建築師監造責任及範圍，依建築師法第18條修正
      理由，已就建築師監造範圍予以明確劃分，建築師監督營
      造業依建築師依建築法第32條製作之工程圖樣施工，並不
      含承造人依設計人之設計圖樣繪製施工圖及承造人視施工
      需要、施工技術及施工安全另行繪製之施工大樣詳圖，建
      築師設計之工程圖樣，係以發揮其設計理念為主，而營造
      業者依建築師之設計圖樣，配合其施工技術、施工，另行
      繪製工地施工需要之施工圖，坊間大部分營造業為減少作
      業支出，直接以建築師之設計工程圖樣作為工地施工圖依
      據，顯為不當之作業行為。故建築師監造之事項不包括營
      造業及其他設備廠商採行之施工方法，工程技術、工作程
      序及施工，營造業專任工程人員負責現場包工，對工程之
      施工方法、工程技術、工作程序及施工安全等項目負責，
      並監督工人施工，工程現場監督施工責任係屬營造業專任
      工程人員應負責。故對上訴人主張被上訴人對施工廠商延
      誤工期有不可免責之指述並不可採。
    (2)至上訴人所稱第一次調解成立准予延展工期246天部分：
      承造廠商申報開工日92年2月26日，縣政府主管機關核
        定開工日92年4月29日，工期60天部分，被上訴人並無
        可歸責事由，被上訴人於承造廠商申報開工日前，已依
        約派駐監造人員進場履約，此一延展工期與被上訴人監
        造職責無涉。
      颱風天候因素37天部分，為不可抗力，與監造職責無涉
        ，且颱風期間被上訴人之監工人員仍應駐守工地警戒。
      工程混凝土鑽心抗壓試驗結果與設計規範不符，辦理鑑
        定56天及伸縮縫距離小於設計規範，辦理鑑定93天部分
        ，均非設計疏失，此為營造業專任工程人員之責任，被
        上訴人查核營造業專任工程人員之監工文件發現與設計
        規範不符，予以制止繼續施工，係克盡監造職責之表現
        ，至於是否同意承造廠商辦理鑑定，非被上訴人之權責
        ，係上訴人同意承造廠商之請求。
    (3)至第二次調解成立准予延展工期215天部分：
      緊急發電機因非原核定製造廠致無法廠驗29天部分，係
        承造廠商未依約履行，非監造人之職責。
      401大地震工地受損15天部分，係天災，與監造職責無
        涉。
      人造牆輕質牆隔間未編列水泥粉光60天，此依通常工法
        ，係屬油漆工程，無關設計有否疏失，且追加係由上訴
        人指示，與原始設計有無疏漏無關。
      追加水泥粉光及排水明溝經型鋼護角30天，與設計疏失
        無關，既屬追加，係上訴人與承造廠效契約變更之結果
        。
      大門出入口車道改變57天，係上訴人指示變更，無關設
        計或監造。
      颱風24天，係不可抗力，與監造職責無涉，且被上訴人
        之監造人員於該期間仍駐守工地警戒。
  ９、關於增加監造服務費之計算，系爭委託契約第5條第2項明
      定本件監造服務費用係採「建造費用百分比分第一類計費
      」，即為上述「機關委託技術服務廠商評選及計費辦法」
      第17條所定之計費，依該辦法第19條第1、2項規定，超出
      契約規定施工期限所需增加之監造及相關費用得按服務成
      本加公費法計算或與廠商另行議定。故兩造就增加系爭監
      造服務費用無須另行議定，依上開規定，就系爭增加服務
      費用得按服務成本加公費法計費當屬可行等語，資為抗辯
      。
三、本院依被上訴人之聲請調閱系爭工程之施工日誌。
    理  由
一、被上訴人起訴主張受上訴人委託簽訂設計監造契約，設計、
    監造台東縣消防局局本部新建工程案，依系爭契約第3條第1
    項規定，被上訴人依約提供勞務之期限乃以施工部分預定完
    工期限為基礎。再依上訴人與承包商信福公司間訂立之新建
    工程採購契約約定之完工期限，係自開工日起370日曆天完
    工，信福公司預定完工日期雖為94年3月8日，惟信福公司開
    工後進度嚴重落後，被上訴人雖克盡監造之責，催促趕工，
    並建請上訴人依系爭契約第21條第1項第5款及政府採購法第
    101條規定與信福公司辦理終止或解除契約，惟均未獲採納
    ，嗣上訴人與信福公司協商後成立調解，上訴人同意延展工
    期，系爭工程遲至96年1月25日始完工。被上訴人因信福公
    司上開逾期完工情事，致自94年3月8日起至96年1月25 日完
    工日止，增加提供監造服務共688天，此期間自得依系爭契
    約第5條第5項及省《市》建築師公會建築師業務章則第14條
    第2款規定之計算方式，請求按逾期日數688天與原約定工期
    370天之比率，逾期比率為186%為計算，乘以監造服務費1,6
    45,497元，共計3,060,624元之費用，又被上訴人要求上訴
    人增加聘用符合品質管理訓練人員，增加人員及工期延展之
    費用共計370,930元，總計被上訴人因系爭工程延展工期而
    增加之費用合計為3,431,554元，被上訴人依約先與上訴人
    磋商，詎上訴人拒絕給付上開費用，故依系爭契約第5條第5
    項、民法第546條第1項、第3項規定，請求上訴人給付前開
    費用及遲延利息等語。上訴人則以系爭契約第6條第1項第2
    款之監造服務費明定至工程全部完成，經主管機關監驗完畢
    及一切應辦手續完結後，按該工程實際結算數核實付清，本
    件系爭工程係至96年11月8日始監驗完畢並完結一切應辦手
    續，又系爭契約第5條第6項之約定係指有變更追加設計延展
    工期，始得請求增加之服務費用，系爭工程預定完工日期為
    94年3月8日，信福公司遲至96年1月25日始完工，實屬逾期
    完工，非屬系爭契約第5條第5項約定之「延展工期」，再依
    系爭契約第2條第5項第1款約定，被上訴人原即應提供具有
    符合品質管理訓練資格之監工人員，此屬依約應提供之給付
    ，並非額外支出，自不得另行請求費用，故被上訴人請求上
    開給付並無理由等語，資為抗辯。
二、原判決以被上訴人請求自94年3月8日起至96年1月25日止共
    計3,060,624元之監造服務費用，因系爭工程工期遲延之原
    因，依工程會調0000000號調解成立書及95年2月3日工程訴
    字第09500040980號函文記載之調解成立內容，及被上訴人
    函請解除契約等資料，認被上訴人確已克盡監造之責，是系
    爭工程工期遲延，非可歸責於被上訴人，且認兩造間就系爭
    契約第5條第5項「工期延展」之真意，亦包含承包商逾期完
    工致工期遲誤之情事，又設計監造單位因工期延宕，其監造
    工作及負擔即相對增加，倘此情事並非契約成立當時所得預
    料，則設計監造單位應可請求業主給付工程延宕期間之監造
    報酬（最高法院91年度台上字第1696號判決參照），而認本
    件系爭工程之工期既因非可歸責被上訴人之事由而有延展，
    仍需繼續負責監造，其工作及負擔相對增加，自應准許其請
    求工期延展期間之報酬，及依省（市）建築師公會建築師業
    務章則第14條第2款規定，核算此段延宕期間之監造報酬，
    故認被上訴人請求增加監造服務費報酬合計為3,060,624元
    及其另支付予符合品質管理訓練人員之薪資370,930元，係
    屬民法第546條第3項之所受損害，於法均得准許，而為上訴
    人應給付被上訴人3,431,554元及法定遲延利息之諭知。
三、本院之判斷：
（一）兩造對卷附系爭契約、工程契約、行政院公共工程委員會
      函文及所附資料、兩造之函文及所附資料、信福公司函文
      、驗收時間及資料、被上訴人所提給付予員工賴平福、陳
      祺芳、陳勤奇、楊東勳等人之薪資表及薪資明細表等文書
      之形式上真正，及於原審確認之事項均不爭執。
（二）又兩造既對系爭契約監造期間及逾期完工期間監造服務成
      本是否增加有所爭執，故首需審究者為被上訴人應負之監
      造期間。依系爭契約第3條第1項規定，被上訴人依約提供
      監造勞務之期限，乃以全部工程竣工驗收結算並辦妥使用
      執照付清服務費後終止，故監造期間自應至工程竣工驗收
      結算為止。惟營建工程之金額多寡，依通常經驗與施工期
      間之長短恆成正比關係，營建工程所需金額越大，其工程
      規模相對越大，所需施工期亦越長，是關於建築師之監造
      服務報酬，通常以該工程之工程款總金額之一定比例為計
      價方式，此參以工程會制頒之「機關委託技術服務廠商評
      選及計費辦法」即明。本件兩造間之委託契約第5條第1項
      亦定有「乙方辦理本工程設計與監造服務之費用，係依政
      府採購法中之機關委託服務廠商評選及計費辦法辦理」，
      同條第2項亦規定「本案工程設計及監造服務費用採建造
      費用百分比法第一類計費；…」，是本件監造服務報酬係
      以建造費用一定百分比為計價依據，本件委託契約所定監
      造服務期間，既係依建造費用之金額核計，則被上訴人對
      其提供監造服務期間有合理之期待，從而此一監造期間，
      通常以業主與施工廠商間工程合約所定之施工期間為據，
      即施工廠商依工程合約所定之施工期間 (至完工日止)，
      即為建築師應提供之監造服務期間。又設計監造單位因工
      期延宕，依一般經驗法則，其監造工作及負擔應會有所增
      加，此部分增加之負擔，既非訂約之際所得預料，予以相
      當之補償應屬合理。再參以系爭契約第5條第5項規定「施
      工期間因非可歸責乙方之事由，致需延展工期而所需增加
      之服務費用，由雙方議定之。」，故系爭契約對施工廠商
      逾期完工而會增加監造服務成本乙情，於規畫時即已預見
      ，益見施工廠商逾期完工確會增加監造服務成本要屬不爭
      之事實。本件被上訴人得因工程延宕而得請求逾期完工增
      加之監造費用應可認定。至上訴人爭執系爭工程非「延展
      工期」，而係「逾期完工」，非系爭契約第5條第5項之約
      定之情形及因非變更設計，故不得請求增加之監造費云云
      ，顯不符契約解釋之原則及系爭契約訂定時之真意，其主
      張自不可採。
（三）惟被上訴人所得請求之數額及計算方式如何？系爭契約就
      監造期限如有延展，監造費如何計算乙節並未明定其計算
      方式及金額，依契約第5條第5項僅約定由雙方協議。被上
      訴人雖提出工期增加應適用之計算方式，惟該項計算方式
      既未經上訴人事前同意。且參以監造時間雖有增加，其內
      容仍不脫原契約約定之監造範圍，蓋依被上訴人所提建築
      師法第18條修正之理由，實際施工之監督既均係由營造專
      任人員負責，則工程時間增加，建築師就監造內容之責任
      若有增加而受有之損害，自應舉證證明。被上訴人列舉其
      因工程延宕而增加被上訴人服務成本部分，僅係依政府採
      購法之「機關委託技術服務廠商詳選及計費辦法」第14條
      之服務成本及公費法規定予以計算，總計3,938,823元，
      其中列舉相關人員之直接薪資成本、所內從業人員協辦成
      本、管理費用、公費及營業稅等，惟僅提出其計算方式，
      所提出之資料僅係其事務所之成本，屬其事業經營繼續原
      本即需之費用，並無從證明確係因系爭工程工期延宕而直
      接發生之費用，例如因系爭工程延期增加參與工程監工次
      數及人員之次數、因工程延宕而人員、行政資源之額外支
      出等等，被上訴人既未能舉證證明因本件工期延展所增加
      之費用，則被上訴人主張之上開計算方式顯即不可採。
（四）又依被上訴人於原審所提出之計算方式，為其監造費用占
      服務費用之45%即以1,645,497元計算基礎，惟其計算方式
      與系爭契約第5條第2項規定之「…監造費用，指依建築師
      設計發包之建築物結構，設備及裝修等所有工程實際結算
      之費用。…」之內容不符，故被上訴人所提之該計算式亦
      不可採。
（五）另被上訴人主張系爭契約中之營造工程實際完工日期，較
      原約定完工日期增加688天，及營造工程延宕之原因不能
      完全歸咎於伊部分，雖有所提工程會之函文及雙方函文往
      來資料為據，惟依上訴人所提之資料顯示，其經工程會調
      解2次延展之工期共計461日，其中除經縣政府主管機關核
      定開工日延展之工期60天為可歸責於上訴人外，其餘颱風
      、地震共計76日為不可抗力，雖被上訴人指稱該期間有派
      人在工地，致增加此部分成本之支出，惟其就此部分並未
      能舉證證明，且與一般監造單位僅須於工程施工期間在場
      之常規不符，故被上訴人上開所述，尚不足採信；而工程
      混凝土鑽心抗壓試驗結果與設計規範不符及Ａ、Ｂ棟伸縮
      縫距離小於設計規範，辦理鑑定共計149天部分，嗣後經
      鑑定結果均符合規定，而上開工和施工之際被上訴人依其
      監造責任即應予注意，任令其施工完成後方提出意見，而
      增加鑑定之勞費，縱係經由上訴人同意，亦難認無可歸責
      於被上訴人之事由，故計算此部分延宕時間亦有違公平原
      則；至緊急發電機因非原核定製造廠致無法廠驗29日，既
      非可歸責於兩造之事由，惟此部分廠驗之工作原即係屬監
      造工作內容，並未增加被上訴人監造之工作，依此計算其
      增加之工時亦顯過苛；另人造牆輕質牆隔間未編列1：3水
      泥粉光、追加1：3水泥粉光及排水明溝輕型鋼護角、大門
      出入口車道改變等共計147天部分，雖非變更設計，惟確
      因被上訴人之設計不符上訴人之需求，自不得因工期延展
      而請求額外報酬。綜上所述，被上訴人所主張增加688天
      之工期，明確可歸責於上訴人部分僅60天，若將增加工期
      之天數完全由上訴人負擔，完全不考慮其中因被上訴人增
      加辦理鑑定所需之149天等事由，實有違公平原則，故被
      上訴人主張依688天與原定工期370天之比率計算其增加工
      時之費用，實屬無據。本院衡以上開明確可歸責於兩造之
      天數，及不可歸責於兩造事由應均分其責任方符公平之原
      則，認系爭工程之逾期完工天數，上訴人應就其部分負擔
      4分之1責任。
（六）又被上訴人主張其曾2次建議解除契約部分，此經上訴人
      提出兩造及信福公司往來之函文及資料顯示，94年3月8日
      時信福公司雖工程進度落後，惟既已完成3樓結構體及水
      電配管作業等，則解除契約、另行發包確會影響工程進行
      及浪費公帑及時間，故上訴人以嚴加督促監造單位及承包
      商依監造計畫與品管計畫全力趕工，並於每月估驗計價中
      預先保留逾期違約金，以避免竣工結算時已無款項可供扣
      罰，以此方式讓承包商趕工，經承包商信福公司亦同意在
      每月估驗款中預先保留逾期違約金而繼續施工，其未解除
      契約並無不當，上訴人上開建議顯然完全忽視實際之情形
      ，難認已盡其應負之監造人責任。另被上訴人再於95年8
      月10日建請解約時，因工程進度已完成95%以上，則重新
      發包等確對系爭工程影響重大，故亦認上訴人未解除契約
      而以其他方式處理與信福公司之契約，並無不當，則原審
      以此認被上訴人已克盡監造之責為由，認系爭工程延宕造
      成之損失均應由上訴人負責，顯屬無據。
（七）綜上所述，被上訴人就系爭工程於監造責任之判斷確係導
      致系爭工程因需經鑑定，且鑑定結果認施工並無不當，該
      鑑定依結果而論並無必要，及所為設計不符上訴人要求而
      有延遲施工致工時延宕之情形，故上開工程遲延原因亦不
      能完全歸責於承包商信福公司，方經工程會協調，而有同
      意延期之情形，故此種延宕自非能因此認被上訴人得以要
      求額外之監造費用，否則將有道德風險。則系爭工程增加
      之688天工期自不能完全歸咎於上訴人，而認應全部由上
      訴人負擔工期延宕所產生之監造費用。
（八）綜上所述，被上訴人就其監造內容雖未變更，惟就所負之
      監造責任，確因工期增加而有增加之事實，被上訴人就此
      多付出勞務部分自得依約定請求報酬，而被上訴人對因工
      程延宕所增加服務成本部分，雖未能舉證證明，惟系爭勞
      務成本增加之計算，涉及被上訴人內部人員調配、交通、
      薪資成本等細項，若強令被上訴人予以舉證，顯然有失公
      平，依民事訴訟法第277條但書之規定，此項舉證責任應
      予免除。經本院參酌上開各項工期延長原因、上訴人於本
      院就系爭工程延長曾提出賠償之數額及公平原則，認本件
      增加之監造費用以原監造費用1,645,497元之4分之1即411
      ,374 元（四捨五入）計算延期工程之費用為適當，被上
      訴人於此範圍之請求有理由，其逾此部分之請求即屬無據
      。
（九）至被上訴人請求因增加專任符合資格品管人員，致增加費
      用部分。依系爭契約第第5條第1項約定：「於工程開工之
      日起，乙方至少應派2名分別具有營建、電力工程科系畢
      業學歷之專任工程人員，經甲方同意後，長駐工地辦理監
      造工作，監督承造人依照細部設計圖說施工，其人員基本
      資料應送甲方核定後由甲方填報工程會資訊網路備查，如
      有異動應先報請甲方同意，未經甲方同意不得調離工地。
      （乙方監督施工，務須嚴格執行，如發現承造人不按圖說
      施工時應予糾正，如承造人不聽糾正時。應即以書面報告
      甲方及主管建築機關依法辦理）。如有怠忽職責，甲方得
      要求乙方予以更換，乙方應予配合。」，同條第28項約定
      ：「本工程進行期間，如因配合進度或施工需要，甲方認
      為需要增派合格之工程師時，乙方應配合並不得要求增加
      服務費。」，則依上開約定，被上訴人確應提出上訴人得
      依規定申報之符合品質管理訓練資格之監工人員，方符契
      約本質。且參酌工程會就公共工程招標文件內應有符合資
      格之品管人員部分亦於91年3月18日發布之「公共工程施
      工品質管理作業要點」第4條、第5條內明白規定 (見原審
      卷一第31頁)，系爭契約既定於後，足見被上訴人要求符
      合網路申報之品質管理訓練資格之監工人員確屬有據。雖
      於系爭契約中或因疏漏致未以文字明確表示，且此部分縱
      於其後經工程會以函文糾正，然並不影響上訴人依系爭契
      約及相關法令之規定，要求被上訴人提出符合資格之品管
      人員供登錄甚明。況本件被上訴人於上訴人要求需符合網
      路申報之品質管理訓練資格之監工人員時，並未拒絕即提
      出符合要求之人員，嗣後經工程會函示後，仍願繼續提供
      該等人員，並未撤回原提供之符合品管資格之人員，業據
      其供述在卷，顯然此部分係屬契約自由原則之內容，被上
      訴人嗣後再予爭執，即屬無據。至該監工人員因工程延期
      所增加支出部分，當係包含於被上訴人上開請求增加支出
      部分之損害，其再另行請求，即屬重複，顯係無據。
四、綜上所述，被上訴人本於承攬關係，依系爭契約第5條第5款
    之約定，請求上訴人給付增加工期之監造費3,431,554元，
    及除其中370,930元部分自96年1月26日起算外，其餘部分自
    96年11月9日起，均至清償日止按週年利率百分之5計算之利
    息部分，其中於411,374元及自系爭工程於96年11月8日經監
    驗完畢並完結一切應辦手續之翌日即96年11月9日起算之法
    定遲延利息部分，為有理由，應予准許，原審命上訴人給付
    ，自無不合，上訴意旨就此部分，仍執陳詞，指摘原判決不
    當，求予廢棄，為無理由，應駁回其上訴。至被上訴人逾此
    部分之請求及假執行之聲請，則無理由，上訴意旨就此部分
    指摘原判決不當，求予廢棄改判，為有理由。原審判決此部
    分應予廢棄，並駁回被上訴人此部分之請求。
五、據上論結，本件上訴為一部有理由，一部無理由，依民事訴
    訟法第450條、第449條第1項、第79條，判決如主文。
中    華    民    國    98     年    7     月    10   日
                       民事庭審判長法  官  何方興
                                   法  官  林德盛
                                   法  官  王紋瑩
以上正本係照原本作成。
上訴人不得上訴。
被上訴人如不服本判決，應於收受送達後20日內向本院提出上訴
書狀，其未表明上訴理由者，應於提出上訴後20日內向本院補提
理由書狀（均須按他造當事人之人數附繕本）上訴時應提出委任
律師或具有律師資格之人之委任狀；委任有律師資格者，另應附
具律師資格證書及釋明委任人與受任人有民事訴訟法第466條之1
第1項但書或第2項所定關係之釋明文書影本。
中    華    民    國    98    年    7     月    10    日
                                   書記官  李芸宜
附註：
民事訴訟法第466條之1（第1項、第2項）：
對於第二審判決上訴，上訴人應委任律師為訴訟代理人。但上訴
人或其他法定代理人具有律師資格者，不在此限。
上訴人之配偶、三親等內之血親、二親等內之姻親，或上訴人為
法人、中央或地方機關時，其所屬專任人員具有律師資格並經法
院認為適當者，亦得為第三審訴訟代理人。


司法院資訊處製作；財團法人民間司法改革基金會備份。
